【裁判字號】    96,簡上,20
【裁判日期】    970901
【裁判案由】    給付票款
【裁判全文】
臺灣嘉義地方法院民事判決              96年度簡上字第20號
上  訴  人  李明憲即華濟醫院
訴訟代理人  蕭世芳律師
被上訴人    華騏藥業有限公司
法定代理人  甲○○
訴訟代理人  林春發律師
複代理人    林彥百律師
上列當事人間請求給付票款事件，上訴人對於中華民國95年11月
21日本院嘉義簡易庭95年度嘉簡字第1123號第一審判決提起上訴
，本院於民國97年8月18日言詞辯論終結，判決如下：
  主  文
上訴駁回。
第二審訴訟費用由上訴人負擔。
  事實及理由
一、被上訴人起訴主張：被上訴人執有上訴人所簽發，如附表所
    示之支票2紙（下稱系爭支票），屆期後分別於發票日提示
    未獲付款，爰依票據法律關係，請求上訴人給付新臺幣（下
    同）4,068,415元，及自附表所示之提示日起至清償日止，
    按年息百分之6計算之利息；於原審聲明：上訴人應給付被
    上訴人4,068,415及其中：(1)2,127,012元自民國95年7月10
    日起至清償日止；(2)1,941,403元自95年8月10日起至清償日
    止，均按年息百分之六計算之利息。經原審判決被上訴人勝
    訴後，被上訴人除主張援引原審之聲明與證據外，並補稱：
    原審判決已認定上訴人之藥品採購、發票過程尚稱嚴謹，無
    從據為上訴人所抗辯之被上訴人與乙○○有勾結情事之依據
    ，上訴人空言否認，尚難採信。系爭支票係於上訴人被兆豐
    銀行接管及致遠會計師事務所之會計師進駐，被上訴人依照
    程序請款後，上訴人所簽發之支票。上訴人於原審提出之「
    華騏藥業有限公司問題帳款」明細，其中與上開支票有關者
    僅為94年10月21日之85,000元及94年11月15日之81,000 元
    而已，上訴人顯於準備書狀內自認除上開兩筆藥品外，被上
    訴人確有交付藥品與上訴人，今上訴人竟主張被上訴人與乙
    ○○自92年至95年共同向上訴人浮報藥價詐領1,746,34 5
    元，顯有違民事訴訟法第279條第1項之規定。上訴人主張被
    上訴人浮報藥價1,746,345元部分應無理由，因上開1,746,
    345元（934,595元+811,750元）係指藥價價差，因上訴人一
    般開立票期9個月之支票付款，顯較其他醫院票期為長，此
    時貨款可累積千萬元以上，造成被上訴人財務調度困難，藥
    品供應商之交易風險相對提高，故上訴人之藥品進價較其他
    醫療院所進價為高亦不足為奇，且藥品之單價為雙方所同意
    ，不容上訴人就同一類商品事後認為他人進貨價價格較低，
    即要求被上訴人退還藥品價差。且依民事訴訟法法第436條
    之1第3項準用同法第447條之規定，上訴人於原審未主張藥
    價差問題，反而於上訴程序主張藥價差，而其係屬於新的攻
    擊防禦方法，顯有違民事訴訟法第447條之規定。是上訴人
    於原審未提出藥價太高之主張，即不得於上訴程序中再為藥
    價太高之抗辯等語，並聲明：上訴駁回。
二、上訴人則以：上訴人已經另案提起刑事告訴（台灣嘉義地方
    法院檢察署95年度他字第1702號偵查案件），現正在偵查中
    ，依據民事訴訟法第182條之規定，請求本件停止訴訟。系
    爭支票確係上訴人所簽發，然因上訴人醫院內任職之採購乙
    ○○有作假帳之疑慮，上訴人已經對乙○○、被上訴人公司
    提出刑事告訴，因之於原審聲明請求駁回被上訴人之訴，經
    原審判決上訴人敗訴後，上訴人不服提起本件上訴，上訴人
    除主張援引原審之聲明與證據外，並補稱：
(一)上訴人醫院採購藥品流程為：資材課（室）彙集所需藥材（
    品），製作「採購建議表」傳真至採購課稽核後，由採購人
    員製作「訂購單」分別傳真給廠商（藥商或經銷商）訂購，
    廠商即出具「出貨單」及統一發票，連同所訂購藥材送到上
    訴人醫院資材課簽收，將所收藥材做電腦帳入庫，並將藥材
    撥交所需單位，一方面將整套資料（包括「採購建議表」「
    訂購單」「廠商出貨單」「貨品統一發票」「簽收證明」等
    ）送交採購課，轉送會計室簽發貨款支票，寄交廠商兌領，
    完成交易。兩造間初期藥村買賣，均遵循上開流程正常交易
    。不意近期，上訴人醫院採購課採購員乙○○，一反往常，
    竟與不肖廠商如被上訴人華騏藥業有限公司負責人甲○○共
    謀，恃其為上訴人胞姊身份，獨攬採購業務，偽造資材課人
    員「採購建議表」「廠商出貨單」，甚至偽造資材課人員簽
    收，私自電腦入庫或假做退回廠商手續，未將藥材送到所需
    部門，再由被上訴人華騏藥業有限公司配合製作不實之統一
    發票，交由乙○○彙集送會計室簽發支票送交被上訴人公司
    兌領牟利，計：(一)被上訴人華騏藥業有限公司與乙○○勾結
    ，詐領94年10月21日貨款85,000元及94年11月15日貨款
    81,000元，共166,000元；(二)自92年至95年間共向上訴人華
    濟醫院浮報藥價，詐領貨款1,746,345元（已查悉部分）；
    有乙○○所偽造之採購建議表、訂購單、廠商出貨明細單、
    冒名簽收簽名，及被上訴人華騏藥業有限公司配合簽發之貨
    品統一發票、「華騏藥業有限公司問題帳款（沒入貨真領錢
    ）」明細表及「未兌現支票華騏藥價差」明細表，灼然若揭
    。
(二)上訴人以乙○○及被上訴人公司負責人甲○○共犯刑法第21
    0條偽造文書罪、同法第215條業務上文書登載不實罪、同法
    第216條行使偽造或登載不實文書罪、同法第217條偽造署押
    罪、同法第339條詐欺罪及同法第342條背信罪，提起告訴，
    現由臺灣嘉義地方法院檢察署受理，囑託鑑定上開採購建議
    表、訂購單、廠商出貨單、簽收筆跡等查證中。
(三)按「訴訟中有犯罪嫌疑牽涉其裁判者，法院得在刑事訴訟終
    結前，以裁定停止訴訟程序。」民事訴訟法第183條定有明
    文，本件票款，既為被上訴人與上訴人醫院職員乙○○勾結
    偽造文書，詐騙上訴人，其實並無如是貨款及票款，復經上
    訴人依法提起告訴，現由臺灣嘉義地方法院檢察署偵辦中，
    揆之上開規定，誠有裁定在該刑事訴訟終結前，停止訴訟程
    序之必要。
(四)被上訴人所請求票款，既為被上訴人公司與乙○○勾結偽造
    、浮報之貨款，及騙使上訴人簽發之支票票款，依票據法第
    14條第1項規定：「以惡意或有重大過失取得票據者，不得
    享有票據上之權利。」當見被上訴人請求給付票款之無理由
    。又上訴人於原審已有提出被上訴人以詐領藥款之方式取得
    支票，上訴人只是於二審程序再將詐領醫藥費用之細分成以
    偽造出貨單、統一發票或浮報藥價方式詐領，僅是補充攻擊
    防禦方法，並非提出新的攻擊防禦方法。
(五)上訴人之上訴聲明：1.原判決廢棄。2.被上訴人在第一審之
    訴及假執行之聲請均駁回。(至上訴人另變更聲明為：被上
    訴人應給付上訴人4,100,963元及自95年12月12日起至清償
    日止按週年利率百分之五計算之利息。及請准上訴人提供擔
    保後得假執行部分，本院另行以裁定駁回。)
三、按訴訟中有犯罪嫌疑牽涉其裁判者，其訴訟程序非當然停止
    ，若於訴訟程序之進行無礙或他訴訟是否成立之法律關係，
    並非本訴訟之先決問題，或當事人或第三人非於該民事訴訟
    繫屬中涉有犯罪嫌疑或其犯罪嫌疑非確有影響於民事訴訟之
    裁判，須俟刑事訴訟解決，其民事訴訟即無由或難於判斷時
    ，即不能逕以裁定停止，以免訴訟延滯，辦理民事訴訟事件
    應行注意事項第25條定有明文；本件上訴人固指稱業已對於
    被上訴人之法定代理人甲○○與訴外人乙○○提起刑事告訴
    ，惟查：甲○○與乙○○是否涉有犯罪嫌疑並非確有影響於
    本件民事訴訟之裁判，顯無須俟刑事訴訟解決，本件民事訴
    訟自應獨立判斷，尚無裁定停止訴訟之必要，合先說明。
四、按當事人不得提出新攻擊或防禦方法。但有下列情形之一者
    ，不在此限：1.因第一審法院違背法令致未能提出者。2.事
    實發生於第一審法院言詞辯論終結後者。3.對於在第一審已
    提出之攻擊或防禦方法為補充者。4.事實於法院已顯著或為
    其職務上所已知或應依職權調查證據者。5.其他非可歸責於
    當事人之事由，致未能於第一審提出者。6.如不許其提出顯
    失公平者。前項但書各款事由，當事人應釋明之。違反前二
    項之規定者，第二審法院應駁回之，民事訴訟法第447條定
    有明文。又此規定依同法第436條之1規定，對於簡易程序之
    第一審裁判上訴程序準用之。又當事人違反民事訴訟法447
    條第1項規定，提出新攻擊防禦方法，或主張有第1項但書各
    款之情形，而未提出即時可供調查之證據以資釋明者，第二
    審法院無庸命補正應予以裁定駁回，或於判決理由中敘明之
    ，此觀該法條立法理由自明。經查：上訴人於原審95年10月
    12 日之答辯狀已抗辯被上訴人所執有之系爭二紙支票，經
    上訴人醫院計人員稽核結果，並無向被上訴人進貨，係上訴
    人之採購人員乙○○與被上訴人共謀，偽造採購建議表、廠
    商出貨單及偽違資材課人員簽收，私自電腦入庫或作假退回
    廠商手續，再由被上訴人作不實之統一發票向上訴人申請貨
    款，上訴人已委任律師提起刑事告訴中等語 (原審卷15頁)
    ，另上訴人於原審之訴訟代理人陳福財於原審言詞辯論期日
    亦陳稱：採購乙○○離職後，上訴人發現沒有收到貨，但是
    乙○○做假帳，開發票給被上訴人，上訴人已經對乙○○及
    被上訴人提出告訴等語 (原審卷25頁)。陳福財於原審另陳
    稱：上訴人經稽查人員稽查過，出貨單與被上訴人所提供的
    明細不一樣，有一些出貨單明顯是自己簽收、自己核對，這
    部分上訴人已提出告訴，請檢察官偵辦等語 (原審卷98頁)
    。上訴人於原審僅主張並未向被上訴人進貨，係上訴人之採
    購人員乙○○與被上訴人之法定代理人甲○○共謀，偽造採
    購建議表、廠商出貨單及偽違資材課人員簽收，私自電腦入
    庫或作假退回廠商手續，再由被上訴人作不實之統一發票向
    上訴人申請貨款，並未主張上訴人浮報藥價之問題，而於上
    訴程序主張被上訴人浮報藥價之攻擊防禦方法，此浮報藥價
    之抗辯，顯然係主張上訴人確有向被上訴人進貨，僅係價格
    過高，與上訴人於原審主張未向被上訴人進貨之抗辯，係截
    然不同且互相矛盾之攻擊防禦方法，係屬於新的攻擊防禦方
    法，堪以認定。雖上訴人於本院審理中主張有民事訴訟法第
    447 條第1項但書第6款規定：如不許其提出顯失公平，然上
    開兩種攻擊防禦方法，既係互相矛盾，並無民事訴訟法第
    447條第1項但書第6款所規定之情事，上訴人於原審既未提
    出兩造間買賣契約之藥價過高之抗辯，且經查亦無民事訴訟
    法第447條第1項但書各款所定之情形，上訴人自不得於本件
    上訴程序中提出新攻擊防禦方法，是上訴人於本院審理中主
    張被上訴人之藥價太高之新攻擊防禦方法，不應准許，應予
    駁回。
五、次按在票據上簽名者，依票上所載文義負責；發票人應照支
    票文義擔保支票之支付；又執票人向支票債務人行使追索權
    時，得請求自為付款提示日起之利息，如無約定利率者，依
    年利六釐計算，票據法第5條第1項、第126條、第133條分別
    定有明文。經查，被上訴人主張其所持有均以上訴人為發票
    人，並以被上訴人為受款人之如附表所示之支票二紙，屆期
    提示未獲付款之事實，業據被上訴人提出系爭支票及退票理
    由單各2紙、藥品供貨、未收款清單一份為證，上訴人對於
    系爭支票之真正並不爭執，此部分之事實堪以認定。雖上訴
    人抗辯：被上訴人之法定代理人甲○○與乙○○有採購勾結
    云云，經原審依上訴人之聲請通知證人乙○○到場結證稱：
    兩造間已經合作五、六年，均係由上訴人發訂單給被上訴人
    ，傳真後由貨運送到上訴人資材課，再由其簽名、送到會計
    室對帳，並經致遠會計師事務所核帳後送往院長室開票與被
    上訴人公司，收受藥品、開票之程序很嚴謹，且採購與資材
    人員分開，開票通常係開8到10個月的票，系爭支票均係經
    過其核對無誤後而核定簽發，且除本件之外，上訴人共計欠
    被上訴人藥品款項一千餘萬元，因上訴人現有財務問題以致
    退票等語（原審卷95-98頁)，揆其證述內容，足徵上訴人之
    藥品採購、發票過程尚稱嚴謹，無從據為上訴人所抗辯之被
    上訴人之法定代理人甲○○與乙○○有勾結情事之認定。況
    證人乙○○係上訴人之三姊，任職上訴人之華濟醫院約8年
    ，負責上訴人採購藥品之業務，業據乙○○於原審結證明確
    ，乙○○顯然受到上訴人之任賴，始能長期負責上訴人之藥
    品採購業務，況上訴人於95年9月間向台灣嘉義地方法院檢
    察署對乙○○等4人提出偽造文書等刑事告訴，並於該刑事
    案件偵查中提出94年7月15日之出貨明細單，請求鑑定該出
    貨明細單上「柯文裕」之簽名，是否係乙○○所偽造，固有
    上訴人提出之台灣嘉義地方法院檢察署95年9月8日嘉檢慎誠
    字95他1702字第0216625號通知、刑事傳票及出貨明細單等
    影本各一件為證 (原審卷21、22頁、本院卷42頁)，惟該刑
    事偵查案件自上訴人提出告訴迄今近二年，上訴人未能提出
    偵查結果及上開出貨明細單上「柯文裕」之簽名係偽造之證
    明，上訴人抗辯係被上訴人之法定代理人甲○○與乙○○共
    謀偽造採購建議表、出貨單及偽造資材課人員簽收，私自電
    腦入庫或作假退回被上訴人，再由被上訴人作不實之統一發
    票向上訴人請款云云，未能舉證以證明之。又上訴人於本院
    另案即95年度重訴字第106號給付貨款事件審理中，聲請將
    部分柯文裕所簽收之送貨單客戶聯合計4紙，送請法務部調
    查局鑑定結果，該4紙送貨單上柯文裕之筆跡筆劃特徵與柯
    文裕本人之筆跡相同，有被上訴人提出之法務部調查局96
    年9月4日調科貳字第09600381500號鑑定通知書影本1紙附卷
    可按 (本院卷181頁)，益證上訴人抗辯乙○○與甲○○共謀
    偽造採購建議表、出貨單及偽造資材課人員簽名，以虛偽採
    購藥品之方法向上訴人詐取貨款云云，顯不足採信。上訴人
    所提出之上開刑事告訴，乙○○等人是否涉犯刑事犯罪，對
    於本件被上訴人之票款請求並無影響，上訴人之上開抗辯既
    不足採取，被上訴人之主張亦已盡舉證責任，自堪信為真實
    ，從而，被上訴人本於票據法律關係，請求上訴人給付
    4,068,415元及其中：(1)2,127,012元自95年7月10日起至清
    償日止；(2)1,941,403 元自95年8月10日起至清償日止，均
    按年息百分之六計算之利息，為有理由，應予准許。
六、從而，原審本於同上理由，判命上訴人應給付被上訴人
    4,068,415 元及其中：(1)2,127,012元自95年7月10日起至清
    償日止；(2)1,941,40 3元自95年8月10日起至清償日止，均
    按年息百分之六計算之利息，並依民事訴訟法第389條第1項
    第4款規定依職權宣告假執行，核無違誤。上訴人上訴意旨
    指摘原判決不當，求予廢棄改判，為無理由，應予駁回。
七、據上論結，本件上訴為無理由，依民事訴訟法第436條之1第
    3項、第449條第1項、第78條判決如主文。
中    華    民    國    97    年    9     月    1     日
               民事第一庭審判長法  官  林世芬
                               法  官  黃仁勇
                               法  官  涂裕洪
以上正本係照原本作成。
如對本判決上訴，應於判決送達後20日內向本院提出上訴狀，同
時表明上訴理由，上訴理由須以適用法規顯有錯誤且所涉及之法
律見解具有原則上之重要性為限，經本院許可後提起第三審上訴
；如已於本判決宣示後送達前提起上訴者，應於判決送達後10日
內補具上訴理由（均須按他造當事人之人數附繕本）。且上訴時
應提出委任律師或具有律師資格之人之委任狀；委任有律師資格
者，另應附具律師資格證書及釋明委任人與受任人有民事訴訟法
第466 條之1 第1 項但書或第2 項（詳附註）所定關係之釋明文
書影本。
中    華    民    國    97    年    9     月    1     日
                                書記官  李靜華
附表：
┌──┬────┬─────┬─────┬─────┐
│編號│ 付款人 │ 票面金額 │退票日(即 │ 票號     │
│    │        │          │提示日)   │          │
├──┼────┼─────┼─────┼─────┤
│ 1  │彰化六信│0000000元 │ 95.7.10  │XD0000000 │
├──┼────┼─────┼─────┼─────┤
│ 2  │同上    │0000000元 │ 95.8.10  │XD0000000 │
└──┴────┴─────┴─────┴─────┘
附註：
民事訴訟法第466 條之1 （第1 項、第2 項）：
對於第二審判決上訴，上訴人應委任律師為訴訟代理人。但上訴
人或其他法定代理人具有律師資格者，不在此限。
上訴人之配偶、三親等內之血親、二親等內之姻親，或上訴人為
法人、中央或地方機關時，其所屬專任人員具有律師資格並經法
院認為適當者，亦得為第三審訴訟代理人。


司法院資訊處製作；財團法人民間司法改革基金會備份。
